臺灣高雄地方法院民事裁定　　　　　100年度消債更字第250號
聲　請　人　施惠玲
上列當事人因消費者債務清理事件聲請更生，本院裁定如下：
    主  文
聲請人施惠玲自民國一百年十二月六日下午四時起開始更生程序
。
命司法事務官進行本件更生程序。
    理  由
一、聲請意旨略以：聲請人即債務人施惠玲前向金融機構辦理消
    費貸款、信用卡契約等致積欠無擔保債務計新臺幣（下同）
    4,928,987元，因無法清償債務，而於民國95年8月間依金融
    主管機關協調成立之中華民國銀行公會會員辦理消費金融案
    件無擔保債務協商機制，與各債權銀行達成分期還款協議，
    同意自95年9月起分120期，並於每月以26,658元依各債權銀
    行債權金額比例清償各項債務至全部清償為止，惟因客觀收
    入不足，每月收入於支付個人必要費用後即已不足繳納每月
    協商金額，故不得已毀諾，是聲請人未依前開分期還款協議
    繼續履行，乃不可歸責於聲請人之事由所致，而聲請人現已
    不能清償債務，復未經法院裁定開始清算程序或宣告破產，
    爰依法聲請准予裁定更生等語。
二、按「債務人不能清償債務或有不能清償之虞者，得依本條例
    所定更生或清算程序，清理其債務。」、「債務人與金融機
    構協商成立者，不得聲請更生或清算，但因不可歸責於己之
    事由，致履行顯有重大困難者，不在此限。」、「本條例施
    行前，債務人依金融主管機關協調成立之中華民國銀行公會
    會員辦理消費金融案件無擔保債務協商機制與金融機構成立
    之協商，準用前項之規定。」，消費者債務清理條例第3 條
    、第151 條第5 項、第6 項分別定有明文。所謂「不可歸責
    於己之事由」，原則上係指客觀上聲請人有收支狀況之變動
    ，諸如物價上漲、家屬患病等導致支出增加，或因意外、病
    痛無法工作、僱用之公司倒閉或裁員、減薪等以致收入減少
    等情；又縱使財產及收支狀況無甚變動，但因協商時居於劣
    勢，未能實質協議，僅為爭取利息減少及分期清償之些許優
    惠，勉予允諾，惟其財產及收入客觀上難以如期履行之情形
    ，亦應認該當。債務人雖因不可歸責之原因致不能履行協商
    條件，仍應符合「不能清償或有不能清償之虞」法定要件，
    亦即應綜合債務人之財產、信用、收支與其所負全部債務等
    狀況，評估其是否仍有償債能力，或即使仍得勉力清償，但
    是否因年紀已長、身罹疾患、工作條件不佳或其他相類似之
    因素，可預期足以影響日後基本生活之維持，而有不能清償
    之虞等情，為其判斷之準據。
三、經查：
  (一)聲請人前向各金融機構辦理消費貸款、信用卡契約等致積欠
    無擔保債務4,928,987 元（其中包含資產公司債務603,000
    元及民間債務人莊美倫2,000,000 元），而於95年間曾依「
    中華民國銀行公會會員辦理消費金融案件無擔保債務協商機
    制」與最大債權銀行安泰銀商業銀行股份有限公司（下稱安
    泰銀行）辦理協商，與各債權人達成分期還款協議，同意自
    95年9 月起分120 期，並於每月10日以26,658元依各債權銀
    行債權金額比例清償各項債務至全部清償為止，而聲請人於
    協商成立後，僅繳納1 期即於95年10月間毀諾未依約履行等
    情，此有債權人清冊、財團法人金融聯合徵信中心前置協商
    專用債權人清冊、信用報告、安泰銀行陳報狀、執行命令等
    在卷可稽（卷第12頁至15頁、第33頁至35頁、第36頁至42頁
    、第116 頁至121 頁、第83頁至85頁），堪認屬實。
  (二)聲請人現任職於日月光半導體製造股份有限公司，95年度、
    98年度、99年度申報所得平均每月收入分別為33,515元、35
    ,835元、35,224元，勞工保險投保薪資額為43,900元等情，
    此有綜合所得稅各類所得資料清單、財產歸屬清單、勞工保
    險投保資料表、收入切結書等附卷可證（卷第46頁至51頁、
    第52頁至53頁、第57頁至58頁、第91頁），則以95年度之申
    報所得平均每月收入33,515元為核算其95年毀諾當時之收入
    標準，而以聲請人99年申報所得平均每月收入35,224元為核
    算其現在償債能力之基礎，較能反映真實收入狀況。
  (三)支出部分，聲請人主張與其他兄弟姊妹等4 人共同扶養父、
    母親乙節。按直系血親相互間，互負扶養之義務，第1114條
    之1 定有明文。查聲請人之父施春安為33年生，母親施陳秋
    月為37年生，共有4 名子女，施春安名下有1 筆土地，依公
    告現值之價值約為392,584 元，無申報所得資料，勞工保險
    已於88年4 月退保，每月領有老人年金3,000 元。施陳秋月
    名下無財產，無申報所得資料、勞工保險已於97年1 月退保
    等情，此有戶籍謄本、家族系統表、綜合所得稅各類所得資
    料清單、財產歸屬清單、郵政存簿儲金簿存摺封面及內頁資
    料等件在卷可參（卷第31頁至32頁、第98頁至99頁、第113
    頁、第25頁至30頁、第108 頁至109 頁、第99頁至107 頁、
    第110 頁至112 頁），因聲請人之父母均無足以維持生活之
    固定工作及收入，堪認其父、母親確屬不能維持生活而需聲
    請人扶養；扶養費用部分，參照民法第1118、1119條規定，
    其負扶養義務之程度，亦應考量其目前身負債務之窘境，所
    負擔之扶養義務能力，自非比一般，是應分別以95及100 年
    度綜合所得稅受扶養人每人免稅額77,000元及82,000元計算
    ，則其父母每月之扶養費用應分別以6,417 元及6,833 元為
    審核基準；則95年扶養費之計算，聲請人與其兄弟姊妹等人
    共同分擔結果，其每月所應分擔父母親之扶養費應為3,209
    元【計算式：（6,417 ＋6,417 ）÷4 ＝3,209 ，元以下4
    捨5 入】；而100 年扶養費計算，於扣除其父親每月領有之
    老人年金3,000 元後，聲請人其他兄弟姊妹等4 人共同分擔
    結果，其每月所應分擔之父母親扶養費應為2,667 元【計算
    式：｛（6,833 －3,000 ）＋6,833 ｝÷4 ＝2,667 ，元以
    下4 捨5 入】。至聲請人個人日常生活必要費用部分，審酌
    聲請人負債之現況，基於社會經濟活動之互賴及誠信，該日
    常生活所需費用，自應節制開支，不得有超越一般人最低生
    活標準之享受，否則反失衡平，本院參酌內政部社會司所公
    告歷年最低生活費標準，95年度高雄市每人每月最低生活費
    標準為10,072元；100 年度高雄市7 月份每人每月最低生活
    費標準為11,146元，則聲請人每月最低生活費除有特殊情形
    並有證據證明者外，自宜以此為度，始得認係必要支出。
  (四)綜上所述，以聲請人95年每月收入33,515元，於扣除其每月
    必要生活費用10,072元及父、母親扶養費後，僅餘20,234元
    即已不足繳納每月協商之金額26,658元，因此，聲請人無法
    依協議繼續償還，既係因客觀收入本即不足支付個人生活必
    要費用所致，非因協議後故有浪費或其他不利償還之行為，
    應認已盡相當之償還誠意，實有不可歸責於聲請人之事由，
    致履行顯有重大困難。又依聲請人目前每月收入35,224元為
    核算基礎，扣除其本人每月必要支出11,146元及父、母親扶
    養費後，僅餘21,411元【計算式：35,224－11,146－2,667
    ＝21,411】，而聲請人目前負債總額為4,928,987 元，以上
    開餘額按月攤還結果，如不計利息，約近19年期間始能清償
    完畢，如加計利息負擔，其還款年限顯然更長，有違消費者
    債務清理條例協助債務人重建更生之立法本意，堪認聲請人
    有不能清償債務或有不能清償之虞之情事，準此，上開償債
    年限將使聲請人生活長期陷入窘境，於其目前身心狀況俱有
    不良影響，自非允當。從而，聲請人主張已不能清償債務或
    有不能清償之虞，聲請本院准予更生，依所舉事證及本院調
    查結果，即無不合。
四、末按「法院開始更生程序之裁定，應載明其年、月、日、時
    ，並即時發生效力。」、「法院裁定開始更生或清算程序後
    ，得命司法事務官進行更生或清算程序，必要時得選任律師
    、會計師或其他適當之自然人或法人一人為監督人或管理人
    。」，消費者債務清理條例第45條第1 項、第16條第1 項分
    別定有明文。本件聲請人其目前收入及財產狀況，不能履行
    債務，依聲請人其目前收入及財產狀況，未償之債務亦屬不
    能清償，有如上述。此外，復查無聲請人有消費者債務清理
    條例第46條各款所定駁回更生聲請等事由，有本院民事紀錄
    科查詢表及臺灣高等法院被告前案紀錄表在卷可憑。從而，
    聲請人聲請更生，洵屬有據，應予准許，爰命司法事務官進
    行本件更生程序。
五、依消費者債務清理條例第11條第1 項、第45條第1 項、第16
    條第1 項，裁定如主文。
中    華    民    國    100   年    12    月     6    日
                      民事庭  法  官  邱泰錄
以上正本證明與原本無異。
本裁定已於100年12月6日下午4 時公告。
本件不得抗告。
中    華    民    國    100   年    12    月     6    日
                              書記官  梁竫